【裁判字號】    97,訴,589
【裁判日期】    970904
【裁判案由】    違反毒品危害防制條例
【裁判全文】
臺灣屏東地方法院刑事判決               97年度訴字第589號
公  訴  人  臺灣屏東地方法院檢察署檢察官
被      告  乙○○
選任辯護人  李育任律師
被      告  甲○○
            丙○○
上二人共同
選任辯護人  曾慶雲律師
上列被告因違反毒品危害防制條例案件，經檢察官提起公訴（97
年度偵字第475 號），本院判決如下：
    主  文
乙○○共同製造第三級毒品，處有期徒刑柒年，扣案如附表一所
示之物沒收銷燬之，如附表二所示之物沒收之。
甲○○共同製造第三級毒品，累犯，處有期徒刑陸年，扣案如附
表一所示之物沒收銷燬之，如附表二所示之物沒收之，未扣案之
製造毒品所得新臺幣伍仟元沒收之，如全部或一部不能沒收時，
以其財產抵償之。
丙○○共同製造第三級毒品，處有期徒刑伍年陸月，扣案如附表
一所示之物沒收銷燬之，如附表二所示之物沒收之。
    事  實
一、乙○○、甲○○、丙○○係友人。甲○○前於民國95年間，
    因搶奪案件，經臺灣高等法院高雄分院判處有期徒刑1 年2
    月確定，經羈押折抵，於95年12月9 日執行完畢。緣乙○○
    明知愷他命（Ketamine）為毒品危害防制條例第2 條第2 項
    第3 款所列之第三級毒品，不得製造，竟基於製造第三級毒
    品愷他命之犯意，委由不知情之潘文鑑（檢察官另為不起訴
    處分）於96年12月30日下午6 時許，向不知情之地主林廣勤
    承租坐落屏東縣萬巒鄉○○○段（泗溝村河堤旁）之檳榔園
    ，並以每日工資新臺幣（下同）2 千元之約定，在拒絕告知
    工作內容之條件下，僱用甲○○、丙○○為其工作；乙○○
    將其所有製造愷他命之原料及器具均以紙箱包裝，於97年1
    月2 日傍晚某時，與甲○○、丙○○一同搬運至上開檳榔園
    內之工寮，隨即離去；同年月6 日傍晚某時，三人再度前往
    上開檳榔園，進行在檳榔園門口及工寮周圍拉起黑紗網、在
    工寮窗戶貼滿黑色壁報紙等佈置，並將製造愷他命之原料及
    器具取出，進行整理、清洗等預備工作，迄翌（7） 日凌晨
    某時離去休息；同年月7 日傍晚某時，三人又至上開檳榔園
    工寮，乙○○即著手混合原料鹽酸羥亞胺（Hydroxylimine
    HCI） 與溶劑苯甲酸乙酯（Ethyl benzoate）以加熱（重排
    反應）之方法，開始製造愷他命，上述化學反應產生惡臭，
    此時甲○○、丙○○雖未明知乙○○所製造之毒品種類，但
    均心知有異，已預見其所參與製造之物應係違禁物，仍基於
    縱其參與製造之物係第三級毒品，亦不違背其本意之犯意聯
    絡，依乙○○指示，陸續將裝有上述愷他命半成品之燒杯，
    從攪拌機內取出，整齊放置在地上為必要之冷卻、風乾，共
    同為製造愷他命之行為，迄翌（8） 日凌晨某時離去休息，
    此時經丙○○、甲○○逼問，乙○○始直言其確係製造毒品
    ，且表示即將完成製程，而甲○○、丙○○因尚未領取工資
    ，遂允諾參與至製程結束；該三人於同年月8 日中午12時40
    分許，在上開檳榔園工寮欲繼續工作時，遭警經同意搜索而
    查獲上情，並扣得如附表一、二所示之物，案發後，乙○○
    透過律師將工資5 千元交付甲○○。
二、案經屏東縣政府警察局內埔分局報告臺灣屏東地方法院檢察
    署檢察官偵查起訴。
    理  由
一、有關證據能力
    (一)法院或檢察官得囑託醫院、學校或其他相當之機關、團體
      為鑑定；鑑定之經過及其結果，應命鑑定人以言詞或書面
      報告，刑事訴訟法第208 條第1 項前段、第206 條第1 項
      分別定有明文。對於司法警察機關於調查中之案件，或有
      量大或急迫之情形，為因應實務之現實需求，認為當然有
      鑑定之必要者，基於檢察一體原則，得由該管檢察長對於
      轄區內之案件，以事前概括選任鑑定人或囑託鑑定機關（
      團體）之方式，俾便轄區內之司法警察官、司法警察對於
      調查中之此類案件，得即時送請事前已選任之鑑定人或囑
      託之鑑定機關（團體）實施鑑定，有法務部92年9 月1日
      法檢字第0920035083號函附卷可按。而臺灣高等法院檢察
      署檢察長概括囑託內政部警政署刑事警察局為「毒品種類
      、成份之鑑定」、「DNA 之鑑定」、「指紋之鑑定」之鑑
      定機關，有臺灣高等法院檢察署92年10月15日檢文允字第
      0921001322號函檢附該署檢察長概括選任鑑定人或囑託鑑
      定機關（團體）名冊在卷可考。而內政部警政署刑事警察
      局97年2 月5 日刑鑑字第0970009910號鑑定書、97年2 月
      18日刑醫字第0970010028號鑑驗書、97年2 月27日刑紋字
      第0970017706號鑑驗書，係屏東縣政府警察局依前揭授權
      送鑑定之鑑定報告，應有證據能力。又內政部警政署刑事
      警察局97年7 月4 日刑鑑字第0970091955號函，係就本院
      函詢本案愷他命製程之鑑定報告，同有證據能力。
    (二)被告以外之人於審判外之言詞或書面陳述，除法律有規定
      者外，不得作為證據，刑事訴訟法第159 條第1 項定有明
      文。但被告以外之人於審判外之陳述，雖不符前四條之規
      定，而經當事人於審判程序同意作為證據，法院審酌該言
      詞陳述或書面陳述作成時之情況，認為適當者，亦得為證
      據，刑事訴訟法第159 條之5 第1 項另有規定。而檢察官
      引用為證據之「屏東縣政府警察局內埔分局轄內製造毒品
      案現場勘察鑑驗報告」、屏東縣政府警察局97年7 月4 日
      屏警鑑字第0970030949號函暨照片說明，雖屬傳聞證據，
      經各被告及辯護人均同意作為證據，本院審酌上開證據資
      料製作時之情況，尚無違法不當及證明力明顯過低之瑕疵
      ，認為以之作為證據應屬適當，故有證據能力。
    (三)扣案如附表一、二所示之物（含搜索現場及扣案物照片）
      ，係經同意搜索所得之物證，各被告及辯護人對搜索扣押
      之合法性均無異議，且同意作為證據，自有證據能力。
二、訊據被告乙○○對上揭事實坦承不諱；被告甲○○、丙○○
    固坦承有上揭受僱之行為分擔，惟矢口否認構成製毒犯行，
    均辯稱：行為時尚不知其所參與者係製毒，明知係製毒後，
    再回到現場，僅欲收拾善後，未有製毒行為云云。辯護人另
    為被告乙○○辯稱：其製毒行為尚未完成，屬未遂犯等語。
    經查：
    (一)被告乙○○、甲○○、丙○○三人對於案發經過之供述，
      互核大致相符（於準備程序中列為不爭執事項，見本院卷
      第121 頁反面～第122 頁），案發現場採獲之DNA 跡證、
      指紋，經鑑定結果，確係被告三人所有，有「屏東縣政府
      警察局內埔分局轄內製造毒品案現場勘察鑑驗報告」、內
      政部警政署刑事警察局97年2 月18日刑醫字第0970010028
      號鑑驗書、97年2 月27日刑紋字第0970017706號鑑驗書、
      屏東縣政府警察局97年7 月4 日屏警鑑字第0970030949號
      函暨照片說明各1 份附卷可稽（見偵卷第31～36頁、本院
      卷第71～77頁），復有案發現場及扣案物情狀之照片73張
      在卷可憑（見警卷第53～89頁），扣案如附表一及附表二
      編號1 所示之物，經鑑定結果，如附表一所示之物，均或
      多或少含有愷他命（Ketamine）及其原料鹽酸羥亞胺（
      Hydroxylimine HCI） 成分（詳見附表一），如附表二編
      號1 所示之物，係苯甲酸乙酯（Ethyl benzoate），有內
      政部警政署刑事警察局97年2 月5 日刑鑑字第0970009910
      號鑑定書1 份附卷可據（見偵卷第38頁正反面），且鑑定
      機關認為，鹽酸羥亞胺溶於溶劑苯甲酸乙酯中，經加熱（
      重排反應）後，即可轉變為愷他命，再經純化後，即成愷
      他命成品，本案製程應屬之，有內政部警政署刑事警察局
      97年7 月4 日刑鑑字第0970091955號函1 紙在卷可佐（見
      本院卷第93頁），足認被告乙○○之自白，及被告甲○○
      、丙○○二人坦承行為分擔之供述，應與事實相符。
    (二)至被告丙○○雖辯稱無製毒犯意，惟供稱：乙○○一開始
      沒有說要做什麼，只說要賺錢就來，伊問乙○○，乙○○
      還是不說（見本院卷第81頁反面）……1 月6 日把窗戶貼
      起來，伊就開始覺得怪怪的（見本院卷第82頁）……1 月
      7 日聞到刺鼻的味道，伊覺得更奇怪，就問乙○○究竟是
      在做什麼，乙○○才說是在做肥料，那種臭味聞起來不像
      肥料的味道，伊與甲○○討論說，如果乙○○再不說是做
      什麼，就一起離開，又繼續問乙○○，乙○○才說是製造
      毒品（見本院卷第43頁）……伊有懷疑做壞事但不確定，
      所以才會問乙○○（見本院卷第154 頁）……知道製毒後
      還要去，是乙○○說快結束了，伊想說再幫忙一下子（見
      偵卷第11頁）……乙○○說希望能夠完成，伊幫忙搬東西
      就好，伊想說拿到錢再走（見本院卷第43頁）……伊基於
      要拿錢，才回到現場幫忙，就被查獲（見本院卷第151 頁
      ）……為警查獲當時，伊正在換裝抽風機的塑膠管（見警
      卷第18頁）。參照案發現場地處偏僻之檳榔園內，又刻意
      在檳榔園門口、工寮四周及窗戶遮蔽佈置掩人耳目之情狀
      ，況雇主即被告乙○○一開始拒絕告知工作內容，以一般
      社會經驗法則，從事非法勾當之可能性甚高，再依被告丙○○上開所述，其於被告乙○○著手製造愷他命時，確已
      心生懷疑，復未接受被告乙○○以做肥料之詞搪塞，顯然
      當時對其所參與製造之物可能係違禁物之事實有所預見，
      不能排除係製造第三級毒品，嗣被告乙○○告知其確係製
      造毒品後，被告丙○○仍再回案發現場繼續幫忙，且換裝
      抽風機的塑膠管，顯非收拾善後之舉動，而應係有意接續
      進行製毒程序，益見其於分擔製造第三級毒品之構成要件
      行為時，除有預見構成犯罪之事實外，對於該犯罪事實之
      發生亦不違背其本意，從而其著手於行為分擔之初，即應
      以故意論。
    (三)至被告甲○○雖辯稱無製毒犯意，惟供稱：乙○○問伊，
      一天兩千元要不要賺，伊問要做什麼，乙○○不肯說，但
      伊需要錢就說要做（見本院卷第41頁）……開始覺得奇怪
      是1 月7 日聞到怪味道（見本院卷第82頁）……味道很臭
      ，伊在想，那不知道是什麼，就問乙○○，乙○○才說是
      做肥料（見本院卷第41頁）……為何肥料要在半夜製造，
      伊也覺得不合理（見本院卷第154 頁）……丙○○在工寮
      內曾詢問乙○○是否在製造毒品，乙○○承認，當時伊也
      在場（見警卷第37頁）……伊知道係製毒後，認不能中途
      終止參與（見警卷第38頁）……伊怕乙○○亂想，所以才
      又過去幫忙，乙○○說再一兩天就好了（見偵卷第9 頁）
      ……伊知道是製毒後還會再去，是為了要領薪水，乙○○
      說不會有事（見本院卷第41頁）……伊承認知道是製毒後
      還是要去做（見本院卷第41頁反面）……因為沒想過會被
      警察抓到（見本院卷第151 頁）……為警查獲當天，伊在
      工寮清洗器材（見偵卷第9 頁）。參照案發現場地處偏僻
      之檳榔園內，又刻意在檳榔園門口、工寮四周及窗戶遮蔽
      佈置掩人耳目之情狀，況雇主即被告乙○○一開始拒絕告
      知工作內容，以一般社會經驗法則，從事非法勾當之可能
      性甚高，再依被告甲○○上開所述，其於被告乙○○著手
      製造愷他命時，確已心生懷疑，對其所參與製造之物可能
      係違禁物之事實應有預見，不能排除係製造第三級毒品，
      嗣其確知係製造毒品後，仍再回案發現場繼續幫忙，執意
      完成製毒流程以領取工資，益見其於分擔製造第三級毒品
      之構成要件行為時，除有預見構成犯罪之事實外，對於該
      犯罪事實之發生亦不違背其本意，從而其著手於行為分擔
      之初，即應以故意論。
    (四)至被告乙○○雖辯稱其行為未遂，而扣案之愷他命半成品
      確未完成純化步驟，惟純化階段僅係去其雜質並使之固化
      ，以提高純度及方便施用之用，並不能否認該半成品已含
      有愷他命成分，如謂須俟完成純化步驟始為既遂，不但與
      愷他命製造結果所呈現之化學反應狀態不合，抑且不足以
      遏阻毒品之擴散，達到刑罰之一般預防功能，當非毒品危
      害防制條例之立法本旨（最高法院96年度台上字第1118號
      、94年度台上字第6196號、臺灣高等法院高雄分院97年度
      上訴字第14號判決見解參照），故此狀態在法律評價上，
      應認屬既遂。
    (五)綜上所述，事證明確，被告甲○○、丙○○二人所辯顯係
      卸責之詞，殊不足採，被告乙○○所辯應係誤解法律，亦
      難採憑，其等共同製造愷他命之犯行，均堪以認定，應予
      依法論科。
三、按愷他命係毒品危害防制條例第2 條第2 項第3 款所規定之
    第三級毒品，核被告三人所為，均係犯同條例第4 條第3 項
    之製造第三級毒品罪。其等對於製造第三級毒品有犯意聯絡
    及行為分擔，均為共同正犯。被告甲○○前有如事實欄所載
    之罪刑執行情形，有臺灣高等法院被告前案紀錄表附卷可參
    ，其受徒刑之執行完畢，5 年以內故意再犯本件有期徒刑以
    上之罪，為累犯，應加重其刑。爰審酌被告乙○○利令智昏
    ，竟出資僱工製造第三級毒品，為本案之主謀，責任最重，
    所製造毒品數量非寡，無視該批毒品若流入市面對他人健康
    之戕害及國家禁絕毒品之法令，對社會治安影響重大，被告
    甲○○、丙○○亦因貪失慮，竟受僱參與製造毒品之重大犯
    罪，且被告甲○○有上開前案紀錄，素行不佳，仍不知悔改
    ，此外被告甲○○、丙○○雖坦承部分事實，但均否認犯罪
    ，犯後態度難認良好，尤以被告甲○○出庭態度桀傲不訓，
    無悔悟之情；惟念被告三人製造之毒品尚未流入市面，即遭
    查扣，實害尚淺，被告乙○○、丙○○尚無犯罪所得，被告
    甲○○犯罪所得僅5 千元，又被告乙○○坦承全部犯行，包
    括釐清共犯關係，足認其犯後態度良好等一切情狀，各量處
    如主文所示之刑，以示懲儆。扣案如附表一所示之物，均含
    愷他命成分，乃違禁物，直接盛裝該物之燒杯、塑膠盒、塑
    膠袋均沾黏愷他命成分，難以析離（強行析離所費不合比例
    原則），應視同愷他命，認係違禁物，不問屬於犯罪行為人
    與否，依刑法第38條第1 項第1 款規定，應沒收之；如附表
    二編號1 至15所示之物，據被告乙○○於警詢、偵訊中供承
    為其所有，復於審理中供認係製造第三級毒品犯罪所用之物
    ，依毒品危害防制條例第19條第1 項規定，應沒收之，詳細
    數量以扣押物品清單為準；如附表二編號16至29所示之物，
    亦據被告乙○○於警詢、偵訊中供承為其所有，復於審理中
    供認係製造第三級毒品犯罪預備之物，爰依刑法第38條第1
    項第2 款規定，併予沒收之，詳細數量以扣押物品清單為準
    。又被告甲○○於偵訊中供承，被告乙○○於偵訊當天有請
    律師給伊工資5 千元，且被告乙○○在場並未否認，此乃被
    告甲○○因製造第三級毒品犯罪所得之財物，依毒品危害防
    制條例第19條第1 項規定，應沒收之，如全部或一部不能沒
    收時，以其財產抵償之。
據上論斷，應依刑事訴訟法第299 條第1 項前段，毒品危害防制
條例第4 條第3 項、第19條第1 項，刑法第11條、第28條、第47
條第1 項、第38條第1 項第1 款、第2 款，判決如主文。
本案經檢察官李賜隆到庭執行職務
中    華    民    國    97    年    9     月    4     日
                  刑事第四庭    審判長法  官  莊鎮遠
                                      法  官  王炳人
                                      法  官  蔡嘉裕
附表一
┌─┬───┬──┬─────────┬───────┐
│編│名  稱│數量│  鑑  定  結  果  │  備      註  │
│號│      │    │                  │              │
├─┼───┼──┼─────────┼───────┤
│1 │燒杯裝│12罐│均為玻璃瓶裝之深褐│起訴書附表載為│
│  │愷他命│    │色粉末（混有微量白│「K 他命半成品│
│  │半成品│    │色結晶物質），驗前│46.74公斤」， │
│  │      │    │毛重46618.83公克（│本院扣押物品清│
│  │      │    │含包裝玻璃瓶總重約│單載為「K 他命│
│  │      │    │3849.84 公克），取│45.8公斤」，照│
│  │      │    │出6.20公克鑑定用罄│片見警卷第62～│
│  │      │    │，驗餘淨重42762.79│67頁。        │
│  │      │    │公克，均檢出愷他命│              │
│  │      │    │（Ketamine）、微量│              │
│  │      │    │毒品先驅原料鹽酸羥│              │
│  │      │    │亞胺(Hydroxylimine│              │
│  │      │    │HCl)、苯甲酸乙酯（│              │
│  │      │    │Ethyl benzoate）成│              │
│  │      │    │分（係製造愷他命常│              │
│  │      │    │用之有機溶劑），隨│              │
│  │      │    │機抽樣，測得愷他命│              │
│  │      │    │純度約51％。      │              │
├─┼───┼──┼─────────┼───────┤
│2 │塑膠盒│1盒 │為塑膠盒裝之深褐色│起訴書附表載為│
│  │裝愷他│    │粉末（混有微量白色│「K 他命半成品│
│  │命半成│    │結晶物質），驗前毛│(已毀壞)3公斤 │
│  │品    │    │重3025.92 公克（包│」，本院扣押物│
│  │      │    │裝塑膠盒重約233.92│品清單載為「K │
│  │      │    │公克），取0.45公克│他命3 公斤」，│
│  │      │    │鑑定用罄，驗餘淨重│照片見警卷第71│
│  │      │    │2791.55 公克，檢出│頁。          │
│  │      │    │愷他命、微量鹽酸羥│              │
│  │      │    │亞胺、苯甲酸乙酯成│              │
│  │      │    │分，測得愷他命純度│              │
│  │      │    │約71％。          │              │
├─┼───┼──┼─────────┼───────┤
│3 │塑膠袋│1包 │為褐色粉末，驗前毛│起訴書附表載為│
│  │裝愷他│    │重5602.00 公克（包│「K 他命黑水（│
│  │命半成│    │裝塑膠袋重75.82 公│原料）5.78公斤│
│  │品    │    │克），取0.64公克鑑│」，本院扣押物│
│  │      │    │定用罄，驗餘淨重  │品清單載為「K │
│  │      │    │5525.54 公克，檢出│他命5.5 公斤」│
│  │      │    │微量愷他命、鹽酸羥│，照片見警卷第│
│  │      │    │亞胺成分，測得鹽酸│57、74頁。    │
│  │      │    │羥亞胺純度約73％。│              │
└─┴───┴──┴─────────┴───────┘
附表二
┌─┬─────┬───┬──────────────┐
│編│ 名    稱 │ 數量 │    備                註    │
│號│          │      │                            │
├─┼─────┼───┼──────────────┤
│1 │苯甲      │1瓶   │為咖啡色玻璃瓶裝之白色透明液│
│  │          │      │體，經鑑定檢出苯甲酸乙酯（  │
│  │          │      │Ethyl benzoate) 成分，未檢出│
│  │          │      │愷他命成分，本院扣押物品清單│
│  │          │      │載為「苯甲1 瓶」，照片見警卷│
│  │          │      │第69頁。                    │
├─┼─────┼───┼──────────────┤
│2 │苯甲（包括│24瓶  │照片見警卷第68、73、74、80、│
│  │空瓶）    │      │81、87～89頁                │
├─┼─────┼───┼──────────────┤
│3 │攪拌機    │3台   │照片見警卷第54、85、86頁    │
├─┼─────┼───┼──────────────┤
│4 │抽風機    │2台   │照片見警卷第76頁            │
├─┼─────┼───┼──────────────┤
│5 │汐油      │39公斤│照片見警卷第82頁            │
│  │          │(1桶) │                            │
├─┼─────┼───┼──────────────┤
│6 │白鐵桶    │2個   │照片見警卷第72、75頁        │
├─┼─────┼───┼──────────────┤
│7 │延長線    │4條   │                            │
├─┼─────┼───┼──────────────┤
│8 │剪刀      │3支   │                            │
├─┼─────┼───┼──────────────┤
│9 │電風扇    │1台   │照片見警卷第85頁            │
├─┼─────┼───┼──────────────┤
│10│桌子      │2張   │照片見警卷第84頁            │
├─┼─────┼───┼──────────────┤
│11│玻璃攪拌棒│2支   │照片見警卷第80、82頁        │
├─┼─────┼───┼──────────────┤
│12│攪拌尺    │7支   │                            │
├─┼─────┼───┼──────────────┤
│13│工作手套  │1包又 │                            │
│  │          │2雙   │                            │
├─┼─────┼───┼──────────────┤
│14│工作椅    │3張   │                            │
├─┼─────┼───┼──────────────┤
│15│燒杯      │17個  │                            │
├─┼─────┼───┼──────────────┤
│16│除濕機    │1台   │照片見警卷第83頁            │
├─┼─────┼───┼──────────────┤
│17│酒精      │27公斤│照片見警卷第75頁            │
│  │          │(1桶) │                            │
├─┼─────┼───┼──────────────┤
│18│電子磅秤  │1台   │照片見警卷第79頁            │
├─┼─────┼───┼──────────────┤
│19│吸油紙    │42捲  │                            │
├─┼─────┼───┼──────────────┤
│20│漏斗      │2個   │                            │
├─┼─────┼───┼──────────────┤
│21│白鐵盤    │4個   │                            │
├─┼─────┼───┼──────────────┤
│22│潤滑油    │1罐   │照片見警卷第79頁            │
├─┼─────┼───┼──────────────┤
│23│過濾網    │1個   │                            │
├─┼─────┼───┼──────────────┤
│24│測試筆    │1支   │                            │
├─┼─────┼───┼──────────────┤
│25│夾鍊袋    │4包   │                            │
├─┼─────┼───┼──────────────┤
│26│過濾紙    │1大箱 │                            │
│  │          │又8盒 │                            │
├─┼─────┼───┼──────────────┤
│27│機油      │1瓶   │                            │
├─┼─────┼───┼──────────────┤
│28│電子計時器│1台   │                            │
├─┼─────┼───┼──────────────┤
│29│過濾瓶    │2瓶   │照片見警卷第77頁            │
└─┴─────┴───┴──────────────┘
以上正本證明與原本無異。
如不服本判決，應於收受本判決送達後10日內，向本院提出上訴
書狀（應敘述具體理由並附繕本），其未敘述上訴理由者，至遲
應於上訴期間屆滿後20日內，向本院補提理由書狀，切勿逕送上
級法院。
中    華    民    國    97    年    9     月    4     日
                                      書記官  許倬維
附錄論罪科刑法條：
毒品危害防制條例第4條第3項
製造、運輸、販賣第三級毒品者，處5 年以上有期徒刑，得併科
新臺幣5 百萬元以下罰金。


司法院資訊處製作；財團法人民間司法改革基金會備份。
